【裁判字號】    91,上訴,3700
【裁判日期】    920116
【裁判案由】    詐欺等
【裁判全文】
臺灣高等法院刑事判決                          九十一年度上訴字第三七００號
    上  訴  人
    即  被  告  乙○○  男  三.
右上訴人因詐欺等案件，不服臺灣板橋地方法院九十一年度訴字第一一二號，中華
民國九十一年十月三十一日第一審判決（起訴案號：臺灣板橋地方法院檢察署九十一
年度偵緝字第四五二、四五三號）提起上訴，本院判決如左：
    主  文
上訴駁回。
    事  實
一、乙○○曾因搶奪搶劫軍法案件，經臺灣板橋地方法院判處有期徒刑九年，後經本
    院減有期徒刑四年，並於民國七十四年四月二十五日縮短刑期假釋出監。復於假
    釋期間內之七十五年間，因犯懲治盜匪條例案件，經最高法院判處無期徒刑，褫
    奪公權終身確定，七十六年八月二十八日入監執行，前開假釋並經撤銷，另應執
    行殘刑有期徒刑二年九月一日，七十六年十一月十三日接續執行；後又接續執行
    無期徒刑，及至八十八年九月十四日假釋出監，現仍在假釋中。猶不知悔改，復
    於八十九年四月間，因需款孔急，見報紙刊登「四千元不用還」廣告，經以電話
    聯絡後，得知可藉出借自己名義之金融機構帳戶得款花用後，即明知將帳戶提供
    不相識之人，可能幫助犯罪集團掩飾或隱匿重大犯罪所得財物，竟仍不違本意，
    基於幫助洗錢之犯意，於同年四月底，攜帶自身所有之第一商業銀行南三重分行
    ，帳號00000000000號帳戶，及臺北民權郵局，局號○○○一六八—
    二號，帳號○六四一八一—五號帳戶之存摺、印章、提款卡、身分證影本等物，
    在臺北市○○○路○段一一五巷二八號六樓住處附近，以新臺幣（下同）五千元
    代價，交與佯稱姓陳之林宏信男子（另由臺灣板橋地方法院檢察署檢察官偵查中
    ）。旋經林宏信之人將乙○○上開帳戶存摺等物交由不詳犯罪集團後，該犯罪集
    團人員即基於常業詐欺犯意，偽以舉辦「恆利國際科技公司」十週年慶雙重回饋
    大贈獎，或於報紙刊登代辦銀行貸款廣告，使丙○○、甲○○等人陷於錯誤，分
    別依犯罪集團成員指示，各匯入五萬元、一萬元至乙○○上開郵局及銀行帳戶內
    ，再由集團人員領走款項，並賴以維生，以此方式幫助該犯罪集團掩飾、隱匿常
    業詐欺犯罪所得。嗣因丙○○、甲○○遲未取得獎金、貸款，始知受騙，乃報警
    循線查獲。
二、案經臺北縣政府警察局永和分局報請及臺北市政府警察局中山分局報由臺灣臺北
    地方法院檢察署呈請臺灣高等法院檢察署令轉臺灣板橋地方法院檢察署檢察官偵
    查起訴。
    理  由
一、訊據被告乙○○固坦承於八十九年四月間，在臺北市○○○路○段一一五巷二八
    號六樓住處附近，將上開二帳戶存摺、印鑑章、提款卡及身分證影本，交付林宏
    信等情，然矢口否認有幫助洗錢之犯行，辯稱：八十八年九月十四日假釋出獄後
    ，在臺北市○○街附近公園看報找工作時，有一自稱姓陳之林宏信男子前來向其
    搭訕，並稱可至其經營之情趣商店上班，因不想讓親友知道從事情趣商品行業，
    乃要求借用帳戶供營業收入存款之用，為能順利就業，始將存摺、印章、提款卡
    及身分證影本一併出借，不知會遭犯罪集團作為犯罪之用等語。
二、惟查：被告於警訊、偵查中均坦承：因見報紙「刊登借錢不用還」廣告，而與陳
    姓男子聯絡後，將上開帳戶存摺、提款卡、印章及身分證影本等物，以五千元之
    代價出借陳姓男子（見臺灣板橋地方法院檢察署八十九年度偵字第二三０一０號
    偵查卷宗第五頁至第六頁、第三九頁、九十一年度偵字第一八六四六號卷宗第二
    六頁至第二七頁），並經證人即警員劉靜安於原審證述屬實，復有報紙廣告影本
    在卷可稽。被告辯稱於公園看報求職時，適有林宏信之人前來搭訕，並邀請至林
    宏信經營之情趣商店上班，乃將上開帳戶存摺、提款卡、印章及身分證影本交付
    林宏信，被告自應知悉林宏信之住居所，及工作地點。然被告卻始終無法供出林
    宏信之真實姓名年籍，或該情趣商店之處所，顯與常情有違。況林宏信果真有經
    營情趣商品店，並不願親友得知，縱將營業收入匯入被告帳戶內，亦無從達到目
    的。足見被告於原審及本院翻異前供，應係事後卸責之詞，不足採信。被告係以
    五千元代價，將自身設立之上開帳戶存摺、提款卡、印章及身分證影本供林宏信
    使用無疑。
三、查被告將上開帳戶存摺等交付林宏信使用後，即有犯罪集團以「恆利國際科技公
    司」十週年慶雙重回饋大贈獎；及刊登可代為辦理銀行貸款，但須先行匯入一萬
    元不等之會費或代辦費，誘使被害人丙○○、甲○○等人陷於錯誤，分別匯款至
    被告上開帳戶內，已據被害人丙○○、甲○○於原審指訴綦詳（見原審卷第三四
    、第三五頁），復有郵政國內匯款執據二紙、郵政儲金匯業局九十年十一月二十
    一日管九０五０六號一０九字第０八四號函所附乙○○於郵局所立存簿儲金帳戶
    基本資料及其存提詳情表、第一商業銀行南三重分行九十年十一月二十日一南三
    字第三五三號函所附被告開戶印鑑卡及交易明細表影本、「恆利國際科技公司」
    十週年慶雙重回饋大贈獎廣告單一紙在卷為憑。足見被告交付林宏信之帳戶，確
    遭犯罪集團虛偽舉辦贈獎活動及刊登代辦銀行貸款之廣告，詐騙被害人丙○○、
    甲○○等人將會員金、代辦費匯入使用，並藉以掩飾、隱匿詐欺所得之款項。又
    該犯罪集團偽以舉辦「恆利國際科技公司」十週年慶雙重回饋大贈獎；及刊登可
    代為辦理銀行貸款之廣告，向不特定之大眾行詐，同時由專人收購被告及陸國光
    、張晉毓（二人另案偵查）等人之帳戶，供受騙之人匯入款項，並藉以掩飾、隱
    匿詐欺所得。且依卷附被告及陸國光、張晉毓等三人之帳戶所示，受騙匯入款項
    達數十萬之多，顯見該集團成員係以詐欺為常業，自屬洗錢防制法第三條第一項
    第五款、第二條第一項第一款所稱之掩飾、隱匿重大犯罪所得之洗錢行為無誤。
四、按金融帳戶為個人理財之工具，申請開設金融帳戶並無任何特殊之限制，一般民
    眾皆能自由申請開戶，並得同時在不同金融機構申請多數存款帳戶使用，乃眾所
    週知之事實。依一般人之社會生活經驗，倘係合法收入，本可自行向金融行庫開
    戶使用，而無向他人購買帳戶之必要。苟見陌生人不以自己名義申請開戶，反以
    刊登廣告方式向不特定人蒐集收購他人之金融機構帳戶使用，衡情應能懷疑收購
    帳戶之人目的在於掩飾或隱匿犯罪所得之錢財。被告因見報紙刊登「四千元不用
    還」之廣告，即與素不相識佯稱姓陳之林宏信男子聯絡後，以五千元代價，將上
    開帳戶存摺等物交付林宏信，依卷內事證，雖無證據證明被告知悉林宏信所屬犯
    罪集團如何犯罪（按有可能係供詐欺、或擄車勒索之用），但就該犯罪集團將被
    告出借之帳戶供掩飾、隱匿常業詐欺所得之用，顯不違反被告本意，被告自有幫
    助犯罪集團掩飾、隱匿重大犯罪所得之不確定故意。事證明確，被告幫助洗錢犯
    行堪以認定。
五、核被告所為，係犯洗錢防制法第九條第一項之幫助洗錢罪。被告幫助犯罪集團為
    洗錢犯行，係幫助犯，應按正犯之刑減輕之。按洗錢防制法第九條第四項後段規
    定，犯前三項之罪，在偵查或審判中自白者，減輕其刑。查被告固於警訊、偵查
    中自承以五千元代價出借自稱姓陳之林宏信男子上開帳戶存摺、提款卡、印章及
    身分證影本等物之事實。惟本件警員係於查獲被告上開帳戶經詐欺犯罪集團作為
    詐騙被害人匯入款項使用後，訊問被告原委，被告始供稱係出借陳姓男子。及至
    偵查中，亦為相同之陳述。然被告於警訊、偵查中均否認有幫助詐欺或洗錢之犯
    意。依被告警訊、偵查所供，應屬犯罪嫌疑之辯解，並未自白幫助洗錢犯罪之構
    成要件行為，自無自白犯罪之事實，核與洗錢防制法第九條第四項規定不符，無
    從依法減輕其刑，併此敘明。
六、原審調查結果，適用洗錢防制法第九條第一項、第十二條，刑法第二條第一項前
    段、第十一條前段、第三十條第二項、第四十一條第一項前段、罰金罰鍰提高標
    準條例第二條規定，同時審酌被告因缺錢花用，一時失慮而為本件犯行，並參酌
    被告犯罪手段、所生危害、所得款項不多及犯罪後態度等一切情狀，量處有期徒
    刑四月，並以犯洗錢防制法之罪者，因犯罪所得財物，不問屬於犯人與否，沒收
    之，如全部或一部不能沒收時，追徵其價額或以其財產抵償之；所謂因犯罪所得
    財物，包括因犯罪取得之報酬在內，洗錢防制法第十二條第一項、第四條第二款
    分別定有明文。被告幫助洗錢所得之五千元，應宣告沒收，如全部或一部不能沒
    收時，以其財產抵償之。又被告行為後，原刑法第四十一條規定：「犯最重本刑
    為三年以下有期徒刑之刑之罪，而受六月以下有期徒刑或拘役之宣告，因身體、
    教育、職業或家庭之關係或其他正當事由，執行顯有困難者，得以一元以上三元
    以下折算一日，易科罰金。」，已於九十年一月四日經修正為刑法第四十一條第
    一項，該規定為：「犯最重本刑為五年以下有期徒刑之刑之罪，而受六月以下有
    期徒刑或拘役之宣告，因身體、教育、職業或家庭之關係或其他正當事由，執行
    顯有困難者，得以一元以上三元以下折算一日，易科罰金。但確因不執行所宣告
    之刑，難收矯正之效，或難以維持法秩序者，不在此限。」，並於同年月十日經
    總統公布施行，經新舊法比較結果，以新法有利於被告，依刑法第二條第一項前
    段規定，應依修正後規定諭知易科罰金之折算標準。復就公訴意旨另以：被告上
    開幫助洗錢犯行，亦涉有刑法第三百四十條之常業詐欺罪幫助犯一節，以按幫助
    犯除對於實施之幫助行為有認識外，尚須與正犯有幫助之犯意聯絡（十八年上字
    第二八七號、二十年上字一八二八號判例參照），始克相當。本件被告出借林宏
    信之人上開帳戶，再由不詳犯罪集團使用，依被告交付之存款帳戶，客觀上僅供
    作存提款及匯款之用。則被告就上開存摺帳戶經犯罪集團用以掩飾、隱匿常業詐
    欺所得款項，雖不違背本意，但應無法確知該犯罪集團實際犯罪內容（按有可能
    係供詐欺或擄車勒索之用）。依卷內事證，亦無證據證明被告明知林宏信所屬之
    不詳犯罪集團係偽以舉辦「恆利國際科技公司」十週年慶雙重回饋大贈獎，及於
    報紙虛登代辦銀行貸款廣告，向被害人丙○○、甲○○等人詐騙款項，被告就正
    犯所為之常業詐欺應無幫助之犯意聯絡，自不能論以常業詐欺罪之幫助犯。此外
    即查無證據足認被告確有常業詐欺幫助犯之罪行。惟公訴人認此部分與被告前開
    論罪部分，有想像競合犯裁判上一罪關係，故不另為無罪之諭知。認事用法，核
    無違誤，量刑亦稱妥適。被告上訴，否認犯罪，為無理由，應予駁回。
據上論斷，應依刑事訴訟法第三百六十八條，判決如主文。
本案經檢察官李金定到庭執行職務。
中      華      民      國   九 十 二   年      一      月    十  六    日
                              臺灣高等法院刑事第十四庭
                                  審判長法官  陳  祐  輔
                                        法  官  洪  昌  宏
                                        法  官  陳  國  文
右正本證明與原本無異。
如不服本判決應於收受送達後十日內向本院提出上訴書狀，其未敘述上訴之理由者並
得於提起上訴後十日內向本院補提理由書（均須按他造當事人之人數附繕本）。
                                        書記官  蔡  棟  樑
中      華      民      國   九 十 二   年      一      月    十 六     日
附錄：本案論罪科刑法條全文
洗錢防制法第九條第一項：
洗錢者，處五年以下有期徒刑，得併科新臺幣三百萬元以下罰金。
以犯前項之罪為常業者，處一年以上七年以下有期徒刑，併科新臺幣一百萬元以上一
千萬元以下罰金。
法人之代表人、法人或自然人之代理人、受雇人或其他從業人員，因執行業務犯前二
項之罪者，除處罰行為人外，對該法人或自然人並科以各該項所定之罰金。但法人之
代表人或自然人對於犯罪之發生，已盡力為防止行為者，不在此限。
犯前三項之罪，於犯罪後六個月內自首者，免除其刑；逾六個月者，減輕或免除其刑
；在偵查或審判中自白者，減輕其刑。


司法院資訊處製作；財團法人民間司法改革基金會備份。
